臺灣高等法院高雄分院刑事判決　　　　　　　　　　九十一年度上訴字第六五七號
　　上　訴　人　台灣高雄地方法院檢察署檢察官
　　上　訴　人
　　即　被　告　乙○○
　　選任辯護人　鄭淑貞律師
　　　　　　　　林鴻駿
　　　　　　　　許清連
右上訴人因被告偽造有價證券等案件，不服台灣高雄地方法院九十一年度上訴字第六
五七號中華民國九十一年三月二十六日第一審判決（起訴案號：台灣高雄地方法院檢
察署八十七年度偵字第五五０五號），提起上訴，本院判決如左：
    主  文
原判決撤銷。
乙○○意圖供行使之用，而偽造有價證券，處有期徒刑肆年。
偽造之發票人甲○○、發票日八十五年五月一日、面額新台幣陸佰捌拾萬元、票號第
0000000號之本票壹張，沒收。
    事  實
一、乙○○與甲○○為朋友關係，甲○○於民國八十六年二月五日，在高雄市○○○
    路與康莊路口因車禍肇事，致使三輛自小客車受損及一人受傷，甲○○乃委託乙
    ○○處理車禍賠償事宜，甲○○並在票號0000000號本票上簽名、按指印
    復記載出票人地址為「屏東市○○路一○○巷二十號」後，將該發票日及票面金
    額空白之本票一張交予乙○○，準備交付上開車禍損害賠償權利人作為擔保之用
    ，嗣後甲○○與上開車禍賠償權利人達成和解，賠償金額合計新台幣（下同）十
    餘萬元，由乙○○分別轉交予上開賠償權利人，惟乙○○於處理車禍賠償事宜時
    並未將該本票交付上開賠償權利人，而於賠償完畢後亦未將該本票返還甲○○，
    乙○○明知其對甲○○並無任何金錢債權存在，竟意圖供行使之用，於八十六年
    二月五日之後某日，在不詳處所，未經甲○○之同意，擅自在該本票上偽填發票
    日為「８５年５月１日」、票面金額為「陸佰捌拾萬元正，0000000－」
    ，並利用甲○○未居住在戶籍地址屏東市○○路一○○巷二十號之機會，於八十
    六年八月二十六日，持該偽造之本票依非訟事件法相關規定，向臺灣屏東地方法
    院民事庭聲請裁定准許對甲○○為本票強制執行，以此不實之事項，致使該法院
    承辦法官為形式審查後，誤信該本票確為甲○○所簽發，而於八十六年八月二十
    九日以八十六年度票字第五八七一號民事裁定准許本票強制執行，而為不實之登
    載，並將該民事裁定公示送達予甲○○，致甲○○不知乙○○已持該本票對其裁
    定准許強制執行，足以生損害於甲○○及法院裁定之正確性，乙○○再於八十七
    年二月十三日行使該民事裁定，向臺灣臺北地方法院民事執行處聲請對甲○○之
    財產實施強制執行，經該法院於八十七年二月二十五日、同年三月四日分別核發
    執行命令，扣押甲○○在臺灣銀行信義分行、台北莒光郵局第三十五支局、高雄
    市玉山商業銀行高雄分行之存款，並於同年三月四日查封甲○○所有門牌台北市
    ○○路一二五巷七號十二樓房屋暨基地，又於同年四月三日、同年三月二十一日
    分別核發執行命令，准許乙○○向臺灣銀行信義分行、台北莒光郵局第三十五支
    局、高雄市玉山商業銀行高雄分行收取已扣押之甲○○所有存款各一百零九萬五
    千一百八十七元、十七萬四千五百五十一元、一萬零二百二十六元，乙○○合計
    收取甲○○之存款一百二十七萬九千九百六十四元得手。甲○○於八十七年三月
    三日前往郵局提款，因存款遭扣押未獲提領，始查知上情，乃向臺灣臺北地方法
    院提供擔保二百萬元停止上開房地之強制執行程序。
二、案經甲○○訴由臺灣高雄地方法院檢察署檢察官偵查起訴。
    理  由
一、訊據上訴人即被告乙○○坦承於右揭時間持上開本票向臺灣屏東地方法院民事庭
    聲請裁定准許對告訴人甲○○為本票強制執行，並持准許本票強制執行之裁定向
    臺灣臺北地方法院民事執行處聲請查封告訴人所有房地並收取告訴人在玉山銀行
    高雄分行、臺灣銀行信義分行、台北莒光郵局第三十五支局帳戶內之存款合計一
    百二十七萬九千九百六十四元等情，惟矢口否認有偽造有價證券及使公務員登載
    不實犯行，辯稱：我與告訴人共同投資大陸水銀生意，我於八十五年一月至五月
    間，在我住處，先後三次各拿二百萬元、二百萬及二百八十萬元給告訴人，告訴
    人因而簽發上開本票給我作擔保，票面金額國字大寫部分是我寫的，其餘都是告
    訴人親自填寫的云云。經查：
(一)右揭事實，業據告訴人指訴綦詳，並有本票一張、民事聲請裁定本票強制執行狀
    、臺灣屏東地方法院八十六年度票字第五八七一號民事裁定、公示送達聲請狀、
    告訴人之戶籍謄本、臺灣屏東地方法院民事庭公示送達通知書、公示送達公告、
    公示送達刊登廣告證明單、民事裁定確定證明書、民事聲請強制執行狀、土地登
    記謄本、建物登記謄本、臺灣臺北地方法院查封筆錄、囑託查封登記書各一份及
    臺灣臺北地方法院民事執行命令四份附卷可稽。上開本票上發票人「甲○○」之
    簽名字跡及所捺指紋與告訴人之簽名字跡及指紋相同，而票面金額欄大寫「陸佰
    捌拾萬元正」及阿拉伯數字「0000000」部分、發票日期欄所寫「８５、
    ５、１」部分，與告訴人之筆跡筆劃特徵不符，而與被告之筆跡有部分筆劃特徵
    相似，有法務部調查局八十七年五月十一日（八七）陸（二）字第八七○二九四
    一八號及九十年九月二十五日（九○）陸（二）字第九○○五四二七四號鑑定通
    知書各一份在卷可憑（偵字第五五０五號卷第一一０頁、原審卷第一二九頁），
    足證告訴人指訴被告填載該本票金額及發票日等情，應可採信。被告坦承該本票
    票面金額大寫「陸佰捌拾萬元正」部分為其所填載，固屬實情，惟被告否認阿拉
    伯數字「0000000」及發票日期欄「８５、５、１」部分為其所填載，則
    難採信。
(二)被告初於偵查中供稱：告訴人說要做水銀買賣，向我借款六百八十萬元，在我住
    處，先後三次各交付二百萬元、二百萬及二百八十萬元予告訴人，借錢時沒有其
    他人在場，本票上之金額、簽名、住址、日期，是告訴人於八十五年五月一日在
    我家當場親自簽寫，交給我作為借款之擔保云云（偵字第五五０五號卷第八頁反
    面、第九頁、第一百二十一頁），嗣於原審及本院則改稱：我與告訴人投資大陸
    水銀生意，在我住處，先後三次各交付二百萬元、二百萬及二百八十萬元予告訴
    人，交款當時胡國順、傅秀琴、顏玉玲在場，本票大寫金額是我填寫的，其餘都
    是告訴人寫的，告訴人於八十五年四月二十四日將本票交給我云云，所供先後矛
    盾，已有可疑，況被告聲請傳訊之證人胡國順、傅秀琴、顏玉玲，經本院按被告
    呈報之地址送達傳票結果，胡國順、顏玉玲部分查無此人，傅秀琴則未經到庭，
    足徵被告所辯均無可採。而告訴人曾於八十年九、十月出入境香港，此後於八十
    四年二、三月出入境一次，於八十四年十一、十二月出入境中國大陸一次，再於
    八十六年七月間及十一、二月間各出入境一次，有告訴人之台胞證及出入境紀錄
    各一份在卷可參（本院卷第七一、七二、八六頁），告訴人自八十四年迄今，僅
    出入中國大陸一次，衡諸常情，應無可能在中國大陸投資生意，被告復未能提出
    告訴人在中國大陸投資水銀生意之任何書面資料，其空言辯稱：提供六百八十萬
    元予告訴人在中國大陸投資水銀生意云云，殊難憑信。另被告請求傳訊證人告訴
    人之子史力新以證明告訴人向被告借款之源由，惟證人史力新於偵查中已到庭證
    稱：沒聽說告訴人借款做生意之事等語甚明（偵字第五五０五號卷第九五、九六
    頁），被告請求再予傳訊，本院認核無必要。
(三)被告自八十三年起至八十六年止並無任何財產、房屋、稅籍及所得資料，有財政
    部財稅資料中心九十年十二月四日資五字第九○一七○○三四號函附所得資料統
    計表一份附卷可稽（原審卷第一六五至一六八頁）。參以被告於偵查及本院供稱
    ：借錢予告訴人時只開立本票，未簽立字據，無約定借款期限，亦無計算利息及
    提供任何擔保，也沒有催告告訴人清償借款等語（見偵查卷第九頁背面及第六十
    七頁），按諸社會一般交易習慣，六百八十萬已屬鉅額，倘若被告確曾交付六百
    八十萬元予告訴人，理應要求告訴人簽立借據並約定利息、清償期限或提供擔保
    ，被告無一為之，顯然有違常情。且據被告所稱於八十五年四、五月間告訴人交
    付其本票時起，至被告於八十六年八月二十六日向臺灣屏東地方法院民事庭聲請
    裁定准許對告訴人為本票強制執行時止，長達一年餘之時間，被告均無任何向告
    訴人催討債務之舉動，亦與情理不符。雖被告又辯稱：六百八十萬元之來源係電
    廠補償費、賣屋所得及向前妻借款而來，並提出相關資料為證（原審卷第二０一
    至二二二頁），然被告提出之買賣所有權移轉契約書等僅能證明其前妻謝美麗於
    八十四年十二月間出售房地，顏長榮之合作金庫活期儲蓄存款存摺僅能證明該帳
    戶於八十五年四月十二日曾提領二百五十萬元現金，而洪天賜、洪歐姜、洪飛龍
    及被告領取台灣電力公司澎湖尖山發電廠工程用地徵收私有土地補償費清冊，其
    中除被告確有領得補償費七十萬餘元外，洪天賜、洪歐姜、洪飛龍部分並非被告
    之所得，且被告未能提出證據證明上開款項均已交付告訴人，因此，上開證據不
    足以證明被告與告訴人間確有六百八十萬元之債權債務關係存在，尚難採為有利
    於被告之證據。
(四)告訴人指稱其於八十六年二月五日，在高雄市○○○路與康莊路口因車禍肇事，
    乃委託被告處理車禍賠償事宜，嗣後其與賠償權利人達成和解，賠償金額合計十
    餘萬元，由被告分別轉交予賠償權利人等情，業經被告坦白承認，而告訴人於上
    開時地車禍肇事，致三輛自小客車受損及一人受傷之事實，亦經本院向高雄市政
    府警察局交通大隊函查屬實，有該隊九十一年六月二十一日高市警交業字第０一
    九一００一一五一二號函附道路交通事故調查報告表在卷可佐（本院卷第八０、
    八一頁），又告訴人並無前案紀錄，有臺灣高等法院被告全國前案紀錄表可按，
    足徵上開車禍案件已經和解而未經訴訟程序無誤。被告於八十六年二月五日之後
    ，確曾受告訴人委託處理車禍賠償事宜並經手賠償款項，應為實情，而告訴人指
    訴其簽發上開發票日及票面金額空白之本票一張交予被告，準備供車禍賠償權利
    人作為損害賠償擔保之用，車禍事件賠償完畢後，被告未將本票返還等語，尚符
    情理，況被告未能證明其有取得上開本票之合法來源，因此，告訴人指訴：被告
    偽造上開本票並持以行使，對告訴人之財產實施強制執行等情，堪予採信。
(五)按刑法第二百十四條所謂使公務員登載不實事項於公文書罪，須一經他人聲明或
    申報，公務員即有登載之義務，並依其所為之聲明或申報予以登載，而屬不實之
    事項者，始足構成；若其所為聲明或申報，公務員尚須為實質之審查，以判斷其
    真實與否，始得為一定之記載者，即非本罪所稱之使公務員登載不實。而非訟事
    件程序，法官僅須就執票人之聲請為形式上之審查即可，如形式上審查無訛，即
    應將本票內容登載於裁定書上准予強制執行，無須實質上審查本票內容是否真偽
    ，此為非訟事件為非訟性之特性。因此，被告偽造上開本票並持以行使，依非訟
    事件法相關規定向臺灣屏東地方法院民事庭聲請准許裁定對告訴人為本票強制執
    行，致使承辦法官為形式審查後，誤信該本票確為告訴人所簽發，並將此不實事
    項登載於准許本票強制執行之民事裁定，被告嗣後復行使該登載不實之民事裁定
    對告訴人之財產實施強制執行，自足以生損害於告訴人及司法機關裁判之正確性
    。
(六)綜上所述，被告所辯，均係卸責之詞，一無可採。事證明確，被告犯行洵堪認定
    。
二、核被告意圖供行使之用，而偽造有價證券並持以行使之行為，係犯刑法第二百零
    一條第一項意圖供行使之用而偽造有價證券罪；又被告持偽造之本票向法院聲請
    對告訴人裁定准許本票強制執行，並行使該准許本票強制執行之民事裁定向法院
    聲請對告訴人之財產實施強制執行之行為，係犯同法第二百十六條、第二百十四
    條行使使公務員登載不實文書罪。被告偽造有價證券後進而行使，行使之低度行
    為應為偽造之高度行為所吸收，又使公務員登載不實文書後進而行使，使公務員
    登載不實之低度行為應為行使之高度行為所吸收，均不另論罪。被告所犯上開二
    罪間，有方法結果之牽連關係，為牽連犯，應依同法第五十五條規定從一重之意
    圖供行使而偽造有價證券罪處斷。
三、被告犯罪事證既明，原審法院予以論罪科刑，固非無據，惟查：
(一)原判決事實欄未具體認定被告向臺灣銀行信義分行、台北莒光郵局第三十五支局
    、高雄市玉山商業銀行高雄分行收取告訴人所有存款各一百零九萬五千一百八十
    七元、十七萬四千五百五十一元、一萬零二百二十六元，合計一百二十七萬九千
    九百六十四元，無詳載告訴人受損害之程度，自有未當。
(二)被告持偽造之本票向法院聲請對告訴人裁定准許本票強制執行，並行使該准許本
    票強制執行之民事裁定向法院聲請對告訴人之財產實施強制執行，係犯刑法第二
    百十六條、第二百十四條行使使公務員登載不實文書罪，原判決認係犯刑法第二
    百十四條使公務員登載不實文書罪，尚有未合。
(三)告訴人所受損害非輕（詳如事實欄所載），且被告犯罪後狡辯卸責，毫無悔意，
    未賠償告訴人任何損失，惡性非輕，原判決僅量處有期徒刑三年六月，亦屬過輕
    。
四、檢察官上訴意旨以原判決量刑似嫌輕縱為由指摘原判決不當，為有理由，且原判
    決另有上開可議之處，自應由本院撤銷改判。爰審酌被告偽造本票並持以強制執
    行告訴人之財產，矇騙法院，破壞交易秩序及信用安全，危害法院公權力之威信
    ，並造成告訴人重大損害，惡性非輕，犯罪後猶飾詞卸責，毫無悔意，未賠償告
    訴人損失等一切情狀，量處如主文第二項所示之刑，以資警惕。偽造之發票人甲
    ○○、發票日八十五年五月一日、面額六百八十萬元、票號0000000號之
    本票一張，應依刑法第二百零五條規定宣告沒收。
據上論斷，應依刑事訴訟法第三百六十九條第一項前段、第三百六十四條、第二百九
十九條第一項前段，刑法第二百零一條第一項、第二百十六條、第二百十四條、第五
十五條、第二百零五條，罰金罰鍰提高標準條例第一條前段，判決如主文。
本案經檢察官劉文水到庭執行職務。
中    華    民    國      九十一      年      八      月     五   日
                              臺灣高等法院高雄分院刑事第六庭
                      審判長法官  王憲義
                                        法官  張意聰
                                        法官  范惠瑩
右正本證明與原本無異。
如不服本判決應於收受本判決後十日內向本院提出上訴書狀，其未述上訴理由者，
並得於提起上訴後十日內向本院補提理由書狀（均須按他造當事人之人數附繕本)「
切勿逕送上級法院」。
                                      書記官  馬蕙梅
中    華    民    國      九十一      年      八      月     七   日
附錄本判決論罪科刑法條全文：
刑法第二百零一條第一項
意圖供行使之用，而偽造、變造公債票，公司股票或其他有價證券者，處三年以上十
年以下有期徒刑，得併科三千元以下罰金。
刑法第二百十四條
明知為不實之事項，而使公務員登載於職務上所掌之公文書，足以生損害於公眾或他
人者，處三年以下有期徒刑、拘役或五百元以下罰金。
